臺灣板橋地方法院交通事件裁定　　　　　　　　　　九十三年度交聲更字第三九號
　　原處分機關　交通部公路總局臺北區監理所板橋監理站
　　異　議　人
　　即受處分人　乙○○
右列受處分人因違反道路交通管理處罰條例案件，對於交通部公路總局臺北區監理所
板橋監理站九十三年三月二十五日所為之處分（原處分案號：板監違字第裁四一○五
Ｂ○四六八號），聲明異議，本院於九十三年四月三十日以九十三年度交聲字第四三
四號裁定異議駁回後，受處分人不服，提起抗告，經臺灣高等法院於九十三年六月二
十五日以九十三年度交抗字第四三四號裁定撤銷發回，本院更為裁定如左：
    主      文
原處分撤銷。
乙○○不罰。
    理      由
一、原處分意旨略以：異議人即受處分人乙○○前同意甲○○，駕駛其所有之車號五
    Ｃ－三三○九自用小客車，惟因甲○○涉有交通違規，經警掣單逕行舉發，受處
    分人遂向原處分機關交通部公路總局臺北區監理所板橋監理站（下稱板橋監理站
    ），申請歸責於駕駛人甲○○，惟甲○○所持有之小型車普通駕駛執照業已因案
    逕行註銷，因認受處分人有「汽車所有人僱用或聽任未領有駕駛執照之人駕車」
    之違規行為，處罰鍰新臺幣八千四百元。異議人異議意旨則略以：異議人即受處
    分人乙○○所有之車號五Ｃ－三三○九號自用小客車於民國九十二年十二月十二
    日下午一時二十二分許，行經臺北市○○路與敦煌路交岔路口，因超速之違規事
    實，經警掣單逕行舉發，異議人乙○○遂於九十三年一月十六日向板橋監理站申
    請歸責駕駛人甲○○，板橋監理站經查核駕駛人甲○○小型車普通駕駛執照業於
    九十一年十月十一日經交通部公路總局臺北區監理所易處逕行註銷，且尚未重新
    考領駕駛執照，板橋監理站遂依職權以異議人有「汽車所有人僱用或聽任未領有
    駕駛執照之人駕車」之違規行為，掣單舉發。然而，駕駛人甲○○之駕駛執照上
    載明其駕駛執照種類為普通小型車，有效使用日期為九十三年十二月二十九日，
    完全是一張正常駕駛執照，異議人乃依行政信賴之原則，認定甲○○為有駕駛執
    照之人，而同意其使用上開車輛，已盡法律認定之責任，不該因行政機關任何逕
    行註記事項而需負擔行政責任，而遭受處罰，故不服原裁決處分，請求撤銷原處
    分云云。
二、按汽車駕駛人，有使用註銷之駕駛執照駕車者，處新臺幣（下同）六千元以上一
    萬二千元以下罰鍰，並當場禁止其駕駛及扣留其車輛牌照；又汽車所有人，僱用
    或聽任第二十一條第一款至第七款之人駕車者，除依第二十一條之規定處罰外，
    並得吊扣其汽車牌照三個月，道路交通管理處罰條例第二十一條第一項第六款、
    第二十八條分別定有明文。同條例於九十一年九月一日修正施行時，增訂第二十
    一條之一第四項規定：汽車所有人如已善盡查證駕駛人駕駛執照資格之注意，或
    縱加以相當之注意而仍不免發生違規者，汽車所有人不受本條之處罰。增訂該項
    條文之目的，在於修正前之條文有連帶處罰汽車所有人之規定，惟因實際執行之
    窒礙難行，且斟酌駕駛人若刻意隱瞞汽車所有人，使其無辜受罰，將有失公平，
    因駕駛人個人違規行為，吊扣汽車牌照，而損害汽車所有人之權益，非屬合理，
    故修訂免除汽車所有人罰責，此觀諸修正立法理由自明。雖上述增訂條款係針對
    汽車駕駛人駕駛聯結車、大客車、大貨車之情形，並為加強大型車輛所有人如運
    輸業者管理駕駛人之責任，惟依舉重以明輕之法理，一般自用小客車之所有人亦
    應有相同之適用。經查：
（一）甲○○於九十二年十二月十二日十三時二十二分許，駕駛乙○○所有之車牌號
      碼Ｃ─三三○九號自用小客車，行經臺北市○○○路與和平西路交岔路口，經
      測速照相器測得時速為七十一公里，超速二十一公里，而為臺北市政府警察局
      交通大隊員警填製北市警交大字第ＡＡ0000000號舉發違反道路交通管
      理事件通知單逕行對汽車所有人舉發，嗣乙○○於九十三年一月二十二日應到
      案日期前之九十三年一月十三日陳報違規駕駛人之駕駛執照等資料，向處罰機
      關申請歸責於駕駛人甲○○，經處罰機關發現甲○○所持有之小型車普通駕駛
      執照業已因案逕行註銷，因認受處分人有「汽車所有人僱用或聽任未領有駕駛
      執照之人駕車」之違規行為，處罰鍰八千四百元等情，有上開舉發違反道路交
      通管理事件通知單、裁決書及異議人提供駕駛人違規申報書各一紙附卷可稽。
（二）汽車所有人將其所有之汽車借予他人使用時，應善盡查證駕駛人駕駛執照資格
      之注意義務，已如前述。又「人民違反法律上之義務而應受行政罰之行為，法
      律無特別規定時，雖不以出於故意為必要，仍須以過失為其責任條件。但應受
      行政罰之行為，僅須違反禁止規定或作為義務，而不以發生損害或危險為其要
      件者，推定為有過失，於行為人不能舉證證明自己無過失時，即應受處罰。」
      司法院大法官會議解釋第二百七十五號解釋可資參照，故本件異議人是否應受
      如原處分機關裁處之罰鍰，在於異議人是否有過失，即已否善盡其注意義務為
      據。依異議人之代理人於本院審理時陳稱，異議人與甲○○為朋友關係，異議
      人租車給甲○○時已查驗過甲○○之駕駛執照，該執照並未過期，並不知他的
      駕照被註銷，因一般百姓無從查證，且監理站也沒有將無效的駕照收回等語（
      見本院九十三年四月二十七日、九月八日訊問筆錄）。衡諸常情，朋友間借用
      汽車使用本屬常態，法律之所以課予汽車所有人上開注意義務，係為確保交通
      安全，期藉此擔保義務，使出借人謹慎為之，然並非屬無過失責任之範疇，今
      受處分人既已舉證借用前有查驗借用人之駕駛執照，且依卷附之甲○○駕駛執
      照影本，並無任何其已屬無效之可疑（見本院九十三年交聲字第四三四號交通
      事件卷第八頁、第九頁、第十一頁、第十三頁），則異議人信任交通部製發之
      汽車駕駛執照內容為真實，尚非無據。依前揭法理，受處分人既已盡其注意義
      務，若因甲○○之隱瞞，而認其尚須查驗甲○○駕駛執照仍屬有效之相關文件
      ，應與一般國民認知不符，屬期待不能。何況異議人若知悉甲○○之駕駛執照
      遭因案逕行註銷，其豈會為規避一千九百元之罰鍰，甘冒被裁罰八千四百元之
      風險，而向裁決機關申請上開超速歸責於駕駛人甲○○？
（三）綜上所述，原處分機關所認定受處分人有前開違反道路交通管理處罰條例之違
      規事實，且援引道路交通管理處罰條例第二十八條（裁決書贅引第一項，應予
      更正），裁決異議人罰鍰八千四百元，核屬不當，本件異議人聲明異議為有理
      由，自應由本院將原處分撤銷，改諭知受處分人不罰，以資適法。
據上論斷，應依道路交通案件處理辦法第二十條前段，裁定如主文。
中　　　華　　　民　　　國　　九十三　　年　　 十二 　　月　　　十　　　日
                                      臺灣板橋地方法院交通法庭
                                          法  官  曾　正　耀
右正本證明與原本無異
如不服本裁定應於送達後五日內向本院提出抗告狀
                                          書記官  黃  靖  媛
中　　　華　　　民　　　國　　九十三　　年　　 十二 　　月　　　十　　　日
